【裁判字號】    98,交抗,788
【裁判日期】    981120
【裁判案由】    聲明異議
【裁判全文】
臺灣高等法院高雄分院刑事裁定         98年度交抗字第788號
抗  告  人  交通部公路總局高雄區監理所
代  表  人  乙○○
受處分人    甲○○
上列抗告人因受處分人違反道路交通管理處罰條例聲明異議案件
，不服臺灣高雄地方法院中華民國98年10月14日裁定（98年度交
聲字第2610 號），提起抗告，本院裁定如下：
    主  文
抗告駁回。
    理  由
一、抗告意旨略以：按緩起訴乃附條件之不起訴處分，本質上為
    不起訴處分之一種，緩起訴處分時，依刑事訴訟法第253 條
    之2 第1 項規定命被告向指定之公益團體支付一定金額者，
    乃屬一種特殊之處遇措施，而非刑法所規定之刑罰。故刑事
    案件經檢察官為緩起訴確定後，應視同不起訴處分確定，得
    依行政罰法第26第2 項規定依違反行政法規定裁處之。本件
    受處分人即異議人甲○○因酒醉駕車之行為，雖經檢察官為
    緩起訴處分，應仍得依違反行政法上義務規定裁處之，抗告
    人處罰異議人罰鍰新台幣（下同）49,500元部分，於法有據
    ，爰提起抗告請撤銷原裁定，更為適法之裁定等語。
二、本案經本院審理結果，認第一審裁定認事用法均無不當，應
    予維持，並引用第一審裁定書記載之理由（如附件）。
三、經查：
(一)、行政罰法第26條之立法理由係以：「一行為同時觸犯刑事法
    律及違反行政法上義務規定時，由於刑罰與行政罰同屬對不
    法行為之制裁，而刑罰之懲罰作用較強，故依刑事法律處罰
    ，即足資警惕時，實無為一事二罰再處行政罰之必要。且刑
    事法律處罰，由法院依法定程序為之，較符合正當法律程序
    ，應予優先適用。但罰鍰以外之沒入或其他種類行政罰，因
    兼具維護公共秩序之作用，為達行政目的，行政機關仍得併
    與裁處」等語，可知該規定乃認處罰目的及處罰方式均相同
    時，若依刑事法律處罰，即無再為行政處罰之必要，以免違
    背「一事不二罰」之原則。
(二)、行政罰法第26條之規定既未將緩起訴處分列舉其中，本於「
    例外規定從嚴解釋」之法理及前揭說明，自不能將條文中「
    不起訴處分」之範圍，擴及於性質顯不相同之「緩起訴處分
    」，故如緩起訴處分已為被告應履行支付一定金錢之命令，
    而已依懲罰作用較強之刑事法律制裁後，即不得再依行政法
    為相同性質之處罰。惟按道路交通管理處罰條例第35條第8
    項規定：「前項（指有酒精濃度超過規定標準而駕駛車輛等
    情形）汽車駕駛人，經裁判確定處以罰金低於本條例第92條
    第3 項所訂最低罰鍰基準規定者，應依本條例裁決繳納不足
    最低罰鍰之部分」，此一規定法理上係屬行政罰法第26條第
    1 項之特別規定，而如前所論命被告支付一定金額之緩起訴
    處分，既屬行政罰法第26條第1 項之「刑事法律處罰」，且
    為避免經法院裁判確定者，仍得裁決繳納，而經緩起訴確定
    者，反而不得裁決繳納差額之不公平現象，命被告支付一定
    金額之緩起訴處分，亦應有該條之適用。
四、綜上所述，原裁定因而撤銷原處分，另為裁定受處分人即異
    議人甲○○處罰鍰新臺幣9,500 元（原處分罰鍰49,500元之
    逾越40,000元部分，亦即受處分人仍應繳交9,500 元）部分
    ，經核尚無違誤。抗告人所執上情提起抗告，並無理由，應
    予駁回。
據上論結，應依道路交通案件處理辦法第26條，刑事訴訟法第41
2 條，裁定如主文。
中    華    民    國    98    年    11    月    20    日
                    刑事第三庭  審判長法  官  莊崑山
                                      法  官  唐照明
                                      法  官  張意聰
以上正本證明與原本無異。
本裁定不得再抗告。
中    華    民    國    98    年    11    月    20    日
                                      書記官  陳金
附件：
臺灣高雄地方法院交通事件裁定        98年度交聲字第2610號
原處分機關  交通部公路總局高雄區監理所
代  表  人  乙○○
異  議  人  甲○○  女  56歲（民國○○年○月○○日生）
即受處分人          身分證統一編號：Ｚ000000000號
                    住臺中縣新社鄉中興村中興嶺71號
上列受處分人因違反道路交通管理處罰條例案件，不服交通部公
路總局高雄區監理所於中華民國98年9 月14日所為之處分（原處
分案號：高監自裁字第裁80–NO0000000 號），聲明異議，本院
裁定如下：
    主  文
原處分撤銷。
甲○○汽車駕駛人，駕駛汽車經測試檢定酒精濃度超過規定標準
，處罰鍰新臺幣玖仟伍佰元，吊扣駕駛執照拾貳個月，並應接受
道路交通安全講習。
    理  由
一、異議意旨略以：異議人即受處分人甲○○於民國97年4 月11
    日凌晨1 時30分許，駕駛車牌號碼YW–8062號自用小客車，
    行經高雄縣茄萣鄉○○路與仁愛路口，因肇生車禍事故，經
    警施以酒測，測得其呼氣酒精濃度超過法定標準，異議人上
    開酒駕行為，業經臺灣高雄地方法院檢察署（下稱高雄地檢
    署）檢察官為緩起訴處分確定，並已依緩起訴所附條件，書
    立悔過書及向國庫支付新臺幣（下同）40,000元。詎原處分
    機關竟再裁處異議人罰鍰49,500元，顯已違反一事不二罰原
    則，異議人實難甘服，爰依法聲明異議，請求撤銷原處分關
    於罰鍰部分等語。
二、原處分機關交通部公路總局高雄區監理所係以：異議人前揭
    交通違規行為，案經高雄地檢署檢察官為緩起訴處分確定，
    惟緩起訴者乃附條件的不起訴處分，即屬不起訴處分之一種
    ，刑事訴訟法第256 條定有明文，自應依不起訴處分之效果
    處理，而檢察官為緩起訴處分時，依同法第253 條之2 第1
    項規定所為之指示及課予之負擔，係一特殊的處遇措施，並
    非刑罰，故本件裁處異議人行政處分罰鍰49,500元及其他種
    類行政罰之處罰，並無違反一事不二罰原則。
三、按汽車駕駛人，駕駛汽車經測試檢定，酒精濃度超過規定標
    準者，處15,000元以上60,000元以下罰鍰，並當場移置保管
    其車輛及吊扣其駕駛執照1 年，道路交通管理處罰條例第35
    條第1 項第1 款固定有明文。惟按一行為同時觸犯刑事法律
    及違反行政法上義務規定者，依刑事法律處罰之。但其行為
    應處以其他種類行政罰或得沒入之物而未經法院宣告沒收者
    ，亦得裁處之。前項行為如經不起訴處分或為無罪、免訴、
    不受理、不付審理之裁判確定者，得依違反行政法上之義務
    規定裁處之，行政罰法第26條亦定有明文。
四、經查：
(一)、本件異議人確有於上揭時、地，因酒後駕駛車牌號碼YW-806
    2 自用小客車，為警攔查並施以酒測，測得其呼氣酒精濃度
    達每公升0.63毫克，已超過法定標準值，違反道路交通管理
    處罰條例第35條第1 項第1 款規定，而遭員警製單舉發之事
    實，業據異議人所自承在卷，並有高雄縣政府警察局舉發違
    反道路交通管理事件通知單、酒精濃度呼氣測試單各1 紙在
    卷可稽。而異議人於上揭時、地酒醉駕車之事實，復經員警
    以其涉犯刑法第185 條之3 公共危險罪嫌，移送高雄地檢署
    偵辦，並經高雄地檢署檢察官於97年5 月26日以97年度偵字
    第11877 號為緩起訴處分，命被告書立悔過書，並應於緩起
    訴處分確定後3 個月內，向國庫故支付40,000元，緩起訴期
    間為1 年並確定；而異議人已於97年8 月13日向國庫支付40
    ,000元完畢，上開緩起訴處分並於98年7 月7 日期滿等情，
    業經本院依職權調閱高雄地檢署97年度緩字第2676號案卷核
    閱屬實，並有上開緩起訴處分書、臺灣高等法院高雄分院檢
    察署處分書、高雄地檢署自行收納款項統一收據、臺灣高等
    法院被告前案紀錄表各1 份可稽。上揭事實，要堪認定。
(二)、依行政罰法第26條之立法理由觀之，「一行為同時觸犯刑事
    法律及違反行政法上義務規定時，由於刑罰與行政罰同屬對
    不法行為之制裁，而刑罰之懲罰作用較強，故依刑事法律處
    罰，即足資警惕時，實無為一事二罰再處行政罰之必要，且
    刑事法律處罰，由法院依法定程序為之，較符合正當法律程
    序，應予優先適用。但罰鍰以外之沒入或其他種類行政罰，
    因兼具維護公共秩序之作用，為達行政目的，行政機關仍得
    併與裁處」，探究其立法目的，無非在處罰目的相同且處罰
    方式相同時，若依刑事法律處罰，即足資警惕時，實無為一
    事二罰再處行政罰之必要，但罰鍰以外之沒入或其他種類行
    政罰，因兼具維護公共秩序之作用，為達行政目的，行政機
    關仍得併予裁處。至於刑事訴訟法第253 條之1 所指之緩起
    訴處分，其中檢察官命被告為金錢給付部分，並得為民事強
    制執行名義，受處分人因上開緩起訴處分而剝奪其財產權，
    且前揭金錢給付義務亦具有強制性、懲罰性，雖不若易科罰
    金係以支付金錢作為自由刑之替代，然經由緩起訴處分條件
    之履行使其免於遭檢察官發動起訴程序，仍具有替代刑罰之
    效果，廣義而言，應屬前揭所稱之「實質刑事法律處罰」，
    而有行政罰法第26條第1 項「一事不二罰」規定之適用。
(三)、「緩起訴」處分之最終雖使被告免於刑事訴追之效果，與「
    不起訴」處分之效果相同，然觀諸刑事訴訟法第253 條之1
    第1項 係91年2 月8 日增訂，行政罰法係94年2 月5 日公布
    ，而制定在後的行政罰法第26條第2 項僅臚列「不起訴處分
    或無罪、免訴、不受理、不付審理之裁判確定者」，並未將
    「緩起訴處分」納入。又緩起訴處分既非不能證明行為人之
    犯罪事實，且行為人有支付一定金額之實質處罰，已產生實
    質刑罰之效果，自與上開行政罰法第26條第2 項列舉之不起
    訴處分等情形迥然有別，仍無從遽為比擬而為相同之處置。
    再者，酒後駕車行為人於受緩起訴處分，並於其財產權遭受
    剝奪之餘，卻仍需繳納一定金額之行政罰鍰，其結果勢必降
    低刑事被告接受緩起訴之意願，亦與訂定緩起訴處分以替代
    繁複刑事審判程序之制度性機能相悖。準此以言，制定在後
    之行政罰法第26條第2 項既未將緩起訴處分列舉其中，本於
    保障人民基本權及「法律明示其一排除其他」之法理暨前揭
    說明，自不能將條文中「不起訴處分」之範圍，擴及於性質
    並不相同之「緩起訴處分」。
(四)、按94年12月28日修正公布，並自95年7 月1 日施行之道路交
    通管理處罰條例第35條第8 項規定；「……前項（指有酒精
    濃度超過規定標準而駕駛車輛等情形）汽車駕駛人，經裁判
    確定處以罰金低於本條例第92條第3 項所訂最低罰鍰基準規
    定者，應依本條例裁決繳納不足最低罰鍰之部分」，上開道
    路交通管理處罰條例第35條第8 項之規定，核屬行政罰法第
    26條第1 項之特別規定。又緩起訴處分亦屬廣義之司法處分
    ，為避免經法院裁判確定者，仍得裁決繳納，而經緩起訴確
    定者，反而不得裁決繳納差額之不公平情事，所謂經裁判確
    定應包括緩起訴處分確定。本件異議人酒後駕車，經警檢測
    其酒精濃度達每公升0.63毫克，涉犯刑法第185 條之3 公共
    危險罪部分，經高雄地檢署檢察官為緩起訴處分確定，且其
    緩起訴期間亦已屆滿，業如前述。是異議人於原處分機關裁
    決時，已確定不會再受刑事追訴及處罰。況本件異議人既已
    依上開緩起訴處分所附條件，向國庫支付40,000元，已產生
    實質刑罰之效果，揆諸上開行政罰法第26條、道路交通管理
    處罰條例第35條第8 項規定與前揭說明，原處分機關對異議
    人上開酒後駕車之違規行為予以裁罰時，就其行為應處以其
    他種類行政罰部分（即吊扣駕駛執照12個月及施以道路交通
    安全講習），固仍得予以裁處，惟就裁處罰鍰部分，僅能緩
    起訴處分命異議人支付之金額金低於依道路交通管理處罰條
    例第92條第3 項（按本條例第92條條文，業於96年1 月29日
    公布修正，同年11月1 日施行，原條文第3 項業已移置於同
    條第4 項）所訂最低罰鍰基準部分予以裁罰甚明。故本件異
    議人既依緩起訴處分命令向國庫支付40,000元，而原處分機
    關復就異議人酒後駕車之同一違規行為，裁處罰鍰49,500元
    ，異議人依上開說明及規定，應僅須就罰鍰部分補繳差額部
    分即9,500 元（49,500-40,000=9,500 元）。
五、綜上，異議人就原處分關於罰鍰超過9,500 元部分聲明異議
    ，為有理由，自應由本院將原處分撤銷，另為裁定如主文第
    2 項所示。至原處分於罰鍰9,500 元以內部分暨吊扣駕照、
    施以道安講習，於法並無違誤，核屬合法，且吊扣駕照及施
    以道安講習部分未經聲明異議，自不在本件審理之範圍內，
    附此敘明。
六、據上論斷，應依道路交通案件處理辦法第20條前段規定，裁
    定如主文。
中    華    民    國    98    年    10    月    14    日
                  交通法庭  法  官  王品惠
以上正本證明與原本無異。
如不服本裁定，應於收受送達後5 日內向本院提出抗告狀。
中    華    民    國    98    年    10    月    14    日
                            書記官  李文廣


司法院資訊處製作；財團法人民間司法改革基金會備份。
